最高法院刑事判決　　　　　　一○○年度台上字第一五○三號
上　訴　人　劉銘權
選任辯護人　林復華律師
上列上訴人因殺人未遂案件，不服台灣高等法院高雄分院中華民
國九十八年九月十六日第二審判決（九十八年度上訴字第六００
號，起訴案號：台灣高雄地方法院檢察署九十七年度偵字第二一
九七五號），提起上訴，本院判決如下：
    主  文
上訴駁回。
    理  由
按刑事訴訟法第三百七十七條規定：上訴於第三審法院，非以判
決違背法令為理由，不得為之。是提起第三審上訴，應以原判決
違背法令為理由，係屬法定要件，如果上訴理由書狀並未依據卷
內訴訟資料，具體指摘原判決不適用何種法則或如何適用不當，
或所指摘原判決違法情事，顯與法律規定得為第三審上訴理由之
違法情形，不相適合時，均應認其上訴為違背法律上之程式，予
以駁回。本件原審經審理結果，認為上訴人劉銘權殺害告訴人蔡
忠霖未遂之犯行罪證明確，因而撤銷第一審之科刑判決，改判論
上訴人以殺人未遂罪，處有期徒刑五年，及為沒收之諭知。已詳
敘調查、取捨證據之結果及憑以認定犯罪事實之心證理由。上訴
意旨略以：(一)、本件為強制辯護案件，原審逕以上訴人經合法傳
喚未到庭，而為一造辯論判決，顯與強制辯護意旨不符。又檢察
官於民國九十七年九月九日第一審準備程序時，當庭變更起訴書
所誤載之犯罪時間及地點，第一審判決未更正已有違誤，原判決
不查，逕援用錯誤之犯罪時間及地點，亦有失當。(二)、原判決對
於公設辯護人於九十八年七月六日所提辯護書載明上訴人係為抵
抗被害人之攻擊而傷害告訴人，非有殺人之犯意等辯護意旨，未
說明不採納之理由。再原判決認上訴人非於一開始即有殺人之犯
意，而是當告訴人返回超商取出球棒走出超商勸誘上訴人離去後
，始萌生殺人犯意，然依一般經驗法則，豈有經人告知其已報警
並勸誘離去後，始萌生殺意之理？原判決顯有違經驗法則及理由
不備之違法等語。惟按：(一)、審判期日之訴訟程序，專以審判筆
錄為證，刑事訴訟法第四十七條定有明文。又被告經合法傳喚，
無正當之理由不到庭者，得不待其陳述，逕行判決，刑事訴訟法
第三百七十一條定有明文。依據卷內資料，原審九十八年九月二
日審判期日傳票，因未獲會晤上訴人本人亦無受領文書之同居人
或受僱人，已於同年八月十二日將該文書依寄存送達程序完成合
法送達，有送達證書在卷足稽（見原審卷第十四、四十五頁）。
而依該次審判期日筆錄之記載，書記官朗讀案由後，上訴人經點
呼未到庭，審判長因而於調查證據完畢後，以上訴人經合法傳喚
無正當理由不到庭，不待其陳述開始辯論，並由原審公設辯護人
到庭為上訴人辯護，完成辯論程序後，定期宣判（見同上卷第四
十九至五十六頁），經核其所踐行之訴訟程序，於法洵無違誤。
上訴意旨以上訴人未到庭，恝置應行強制辯護於不顧，與未經辯
護無異云云，任意指摘原判決不當，並非有據。(二)、證據之取捨
及犯罪事實之認定，乃事實審法院之職權，苟其取捨，不違背經
驗法則或論理法則，不得任意指為違法。原判決業已依憑上訴人
於警詢供承：「我因在小港區○○路一三五號前持菜刀將店員砍
殺逃逸，於九十七年八月四日一時四十分許（按應為同日一時十
五分許始正確），在高雄市○○區○○里○○街一二０號前為警
查獲」、「（問：你用何兇器砍殺蔡忠霖？）菜刀，馬路上很暗
，我只記得持菜刀往蔡忠霖身體及頭部亂砍，蔡忠霖有拿球棒反
抗」等語；於檢察官偵查中供稱：「（問：今天凌晨一點四十分
是否有拿菜刀往被害人身上砍？）有，因為對方拿棒球棒打我，
所以我拿菜刀砍他」等詞，並援引本件證人即告訴人蔡忠霖，及
在場目擊證人陳東宏之證述，復參酌卷附告訴人確受有臉部呈六
公分之撕裂傷、左手掌切割併食指、中指、無名指、小指之深及
淺曲肌腱斷裂、神經血管斷裂傷等傷害之事實，亦有高雄醫學大
學附設醫院所出具診斷證明書在卷，及有上訴人所持之菜刀扣案
佐證等證據資料，本於調查所得之心證，綜合敘明其認定上訴人
殺人未遂犯行之依據及理由。原審業已依據證據調查之結果，說
明其取捨之理由。原審本於自由心證依職權所為之認定，核難遽
指其有理由不備或採證違反經驗及論理等法則之違法。又檢察官
於九十七年九月九日第一審準備程序時，已當庭更正犯罪時間為
九十七年八月四日一時十五分；犯罪地點為高雄市○○區○○路
一三五號前，原判決仍援用起訴書所載（見原判決第一頁），固
不無疏誤，然並不影響於全案情節及原判決之本旨，亦無礙於犯
罪同一性之辨別，按之刑事訴訟法第三百八十條之規定，仍不得
執此指摘，資為上訴第三審之合法理由。(三)、殺人未遂與傷害之
區別，應以下手加害時有無殺意為斷；又被害人所受傷害之程度
及部位，固不能據為認定有無殺人犯意之唯一標準，但被害人所
受傷害之程度、部位，及加害人之下手情形如何，於審究犯意方
面，仍不失為重要參考資料。原判決已論列說明：頭部為人體要
害，如以質地堅硬，刀鋒銳利之刀器，朝人體頭部揮砍，一旦砍
中要害必然有致命之危險，此為一般人所知悉之事實，上訴人係
國中肄業，則其對此亦應知之甚詳。上訴人於檢察官偵查中時供
稱：「（問：是否拿菜刀朝蔡忠霖頭部、身體揮砍？）是」等語
，核與告訴人於檢察官偵查中證稱：「他拿著菜刀從我的頭部及
身上左上方砍，嘴部也被劃傷，被告連砍了我五、六刀」等語相
符，足徵上訴人係持銳利之菜刀接續朝告訴人頭部要害及身體其
他部位揮砍無訛。參以告訴人除臉部受有六公分之撕裂傷外，其
左手掌亦遭切割，食指、中指、無名指、小指之深及淺曲肌腱暨
神經血管斷裂等情，益徵上訴人持刀揮砍時用力之大，其有殺害
告訴人之犯意應無疑義，所辯只是嚇嚇告訴人云云，應係避重就
輕之詞，委無可採。再者，依告訴人及證人陳東宏於警詢及檢察
官偵查中所證，上訴人固非於第一次接近告訴人時，即持刀砍告
訴人，而係於告訴人返回其服務之超商店內取出球棒，欲勸誘上
訴人離去，二人起爭執後，上訴人始揮刀砍向告訴人，惟此僅能
證明上訴人之殺意並非起於初始接近告訴人時，不能認其後持刀
持續揮砍告訴人之頭部時亦無殺人之犯意，是告訴人及證人陳東
宏此部分之證述亦不足為上訴人有利之認定。另原審之公設辯護
人於九十八年七月六日所提出辯護意旨書固載明：「然衡以被告
自始即無先攻擊被害人之舉動，被害人再度持木棍（棒球棒）外
出找被告已先有挑釁之意思；又苟如其未先以棍棒攻擊被告，被
告豈可能如其所述先以一手『握住伊的球棒』，而被告為阻止被
害人之攻擊，始會繼之以其菜刀揮砍被害人以嚇阻之，並遭被害
人以手阻擋而傷及其手部如上述之傷害，衡情，被告係為抵抗被
害人之攻擊而傷害被害人，非必有殺人之意思甚明」等情，然縱
使雙方曾發生扭打，並非即謂係告訴人先行動手，上訴人亦未提
出其受傷之證明，原判決雖未就上揭辯護意旨無從為有利於上訴
人之認定，加以說明，但此單純訴訟程序上之簡略，並非理由不
備，於判決本旨不生任何影響，自不得執為適法之第三審上訴理
由。(四)、其餘上訴意旨，經核係置原判決所為明白論斷於不顧，
仍持已為原判決指駁之陳詞再事爭辯，及對於事實審法院取捨證
據與自由判斷證據證明力之職權行使，並就與判決本旨無關之枝
節事項，徒以自己之說詞，任意指摘，難認已符合首揭法定之第
三審上訴要件。其上訴違背法律上之程式，應予駁回。
據上論結，應依刑事訴訟法第三百九十五條前段，判決如主文。
中    華    民    國  一○○  年    三    月   三十   日
                      最高法院刑事第七庭
                          審判長法官  邵  燕  玲  
                                法官  李  伯  道  
                                法官  孫  增  同  
                                法官  呂  丹  玉  
                                法官  王  聰  明  
本件正本證明與原本無異
                                      書  記  官  
中    華    民    國  一○○  年    四    月    八    日
                                                      Q